最高法院刑事判決　　　　　　九十四年度台上字第二二四八號
　　上　訴　人　台灣高等法院檢察署檢察官
　　被　　　告　乙○○
　　　　　　　　　　　　樓
　　　　　　　　丙○○
　　　　　　　　　　　　樓
　　　　　　　　丁○○
　　　　　　　　甲○○
　　　　　　　　戊○○
上列上訴人因被告等強盜等罪案件，不服台灣高等法院中華民國
九十三年四月二十日第二審更審判決（九十二年度上更(一)字第八
四九號，起訴案號：台灣板橋地方法院檢察署九十一年度偵字第
九一三二、一二三八八號），提起上訴，本院判決如下：
    主  文
原判決撤銷，發回台灣高等法院。
    理  由
本件原判決認定被告丙○○、戊○○、丁○○於民國九十年二月
二十二日中午，因楊川億（第一審法院另案審理）與黃光銘間債
務糾葛未解決，遂與楊川億基於共同犯意之聯絡，由楊川億先以
電話佯稱要賣車子為由，約黃光銘在台北縣板橋市○○路與忠孝
路口附近真鍋咖啡館見面，黃光銘不疑有他而前往赴約。楊川億
隨即向黃光銘騙稱有資料要一起去拿，誘騙黃光銘坐上由戊○○
所駕駛之小客車內，前往板橋市○○路十五巷七之一號與丙○○
共同經營之公司。黃光銘進入屋內後，楊川億即將鐵門拉下，限
制黃光銘之行動自由，並由丁○○以鐵鍊綁住黃光銘之雙腳，共
同毆打黃光銘，因而使黃光銘受有全身多處擦挫傷，其中右腹二
處挫傷各為一乘以一公分、一乘以一公分、左腹挫傷一乘以一公
分、瘀青二乘以二公分、左臂挫傷一乘以一公分及瘀青一處。並
持未能證明係槍砲彈藥刀械管制條例規定管制之槍械一支命解決
，並由丙○○協調債務。黃光銘乃於同日晚上八時許聯絡其女友
程惠玉攜帶提款卡到板橋市○○路錢櫃ＫＴＶ附近見面，楊川億
即與戊○○帶同黃光銘前往該處等候程惠玉。並於取得程惠玉提
款卡後，交予黃光銘至板橋市○○路上彰化銀行櫃員提款機進行
提款，由黃光銘三次提領各新台幣（下同）三萬元，共九萬元之
現金交付楊川億。楊川億認為不足，再命黃光銘提領，因提領金
額已屆該日最高提款限制，而無法提領現金。楊川億再命黃光銘
將提款卡帳戶內之金錢轉入丙○○提供之帳戶，因無法轉帳而作
罷。嗣由丙○○向楊川億指示由黃光銘於嗣後再行清償，楊川億
、戊○○同意黃光銘離去，黃光銘始回復其行動自由等情。因而
撤銷第一審此部分科刑之判決，改判論處丙○○、戊○○、丁○
○共同私行拘禁（丙○○累犯）罪刑。並以公訴意旨指被告乙○
○亦參與上開犯行，經審理結果，認不能證明其犯罪，因將第一
審關於乙○○此部分之科刑判決撤銷，改判諭知乙○○無罪。另
以公訴意旨略稱：被告乙○○、丙○○、丁○○、甲○○、與吳
俊憲、簡伯陽、江政龍（第一審各處有期徒刑伍年貳月，均併科
罰金新台幣伍萬元，罰金部分如易服勞役均以銀元參佰元即新台
幣玖佰元折算壹日確定）、蕭義慶（原審判處有期徒刑五年一月
，併科罰金新台幣五萬元，罰金部分如易服勞役以銀元參佰元即
新台幣玖佰元折算壹日確定）、戊○○（原審判處有期徒刑二年
，併科罰金新台幣五萬元，罰金部分如易服勞役均以銀元參佰元
即新台幣玖佰元折算壹日確定）、林源昌（原審判處有期徒刑五
年四月，併科罰金新台幣五萬元，罰金部分如易服勞役均以銀元
參佰元即新台幣玖佰元折算壹日確定）、楊川億（第一審另案審
理）共同基於犯意聯絡及行為分擔，萌生共同傷害及殺人之犯意
，於九十一年四月十九日十五時許，明知未經中央主管機關許可
，不得持有可發射子彈具有殺傷力之槍枝及子彈，竟未經許可，
共同持有制式史密斯手槍、制式點三八手槍、ＰＴ１１１ＭＡＤ
ＥＩＮＢＲＡＺＩＬ制式手槍、制式霰彈槍各一支，及制式九０
子彈十八發、制式九０達姆彈八發、制式點三八子彈二十一發、
制式點三八達姆彈三發、制式霰彈槍子彈三十八發等槍彈。而由
楊川億、林源昌分持上開槍彈，在板橋市○○○路撞球間內，強
押林宜泓至南雅東路一００巷十六號之空屋內，由楊川億出手毆
打林宜泓，並以槍逼問林宜泓有關林毓智等人之下落。遂於同日
下午十八時許，在南雅東路南雅夜市附近，以同一方法強押吳俊
宏至上開處所，並由楊川億等人以槍逼問吳俊宏有關林毓智等人
之下落。因不滿吳俊宏之回答，明知以槍射擊人之身體，會因流
血過多，導致死亡之結果，竟以上開槍枝射擊吳俊宏之右小腿，
致吳俊宏受有右小腿穿刺傷。嗣楊川億等人即逼迫林宜泓打電話
約林毓智，林宜泓因畏懼而以電話約林毓智在土城市○○路與裕
民路口附近見面。乙○○、丁○○與楊川億、江政龍、戊○○、
林源昌即共同前往該處，於同日下午十九時許，在土城市○○路
與裕民路口附近，共同持槍強押林毓智至上開空屋內，共同毆打
林毓智。而由林源昌、楊川億持槍向林毓智射擊，致林毓智受有
頂骨處頭皮裂傷、前額裂傷、右顳側頭皮裂傷、右足跟內側兩處
裂傷、右小腿足背多處擦傷及右無名指擦傷等傷害，再逼迫林毓
智講出砸車之同夥之人。林毓智因受脅迫而生畏懼，遂以電話聯
絡董澤志，以唱歌為由約董澤志在板橋市○○路十五巷附近見面
。董澤志與黃俊龍、黃建文即於同月二十日凌晨二時許，前往板
橋市○○路十五巷附近等候。楊川億等人即將吳俊宏、林宜泓、
林毓智強押至板橋市○○路十五巷七之一號丙○○住處，而由林
源昌、簡伯陽持槍至板橋市○○路十五巷附近強押董澤志、黃俊
龍及黃建文至板橋市○○路十五巷七之一號，由丙○○、乙○○
、甲○○與楊川億等人分持刀械、木棒及上開槍械毆打董澤志、
黃建文及黃俊龍。並共同基於意圖為自己不法之所有，搶取董澤
志所有之行動電話及機車行照與駕照，再逼迫董澤志等人約陳建
宏出面。董澤志因畏懼而以電話聯絡陳建宏，佯稱要一同唱歌而
約在板橋市後站錢櫃ＫＴＶ附近見面，陳建宏即依約於凌晨四時
許到該處等候。楊川億等人又將吳俊宏、林宜泓、林毓智、董澤
志、黃建文及黃建龍強押至板橋市○○○路一００巷十六號空屋
內，再由楊川億等人持槍強押陳建宏至南雅東路處所。隨即由楊
川億等人共同毆打陳建宏，並由楊川億持槍向陳建宏射擊五發、
向董澤志腿部射擊一發，致陳建宏受有兩側小腿穿刺傷；董澤志
左小臂撕裂傷、頭部外傷、左小腿穿刺傷；黃建文顱頂頭皮裂傷
、左眼眶周圍瘀傷、左眼結膜瘀傷、左手大拇指指甲挫裂傷及左
臉部輕瘀傷等傷害；黃俊龍頭部裂傷、右下肢挫傷等傷害。後經
不詳姓名之人出面制止，林毓智等人始送醫醫治，而悻免於難。
因認乙○○、甲○○、丙○○、丁○○就上開行為涉有槍砲彈藥
刀械管制條例第七條第四項、第十二條第四項，刑法第二百七十
一條第二項、第一項、第二百七十七條第一項、第三百零二條第
一項、第三百三十條第一項未經許可持有手槍、未經許可持有子
彈、殺人未遂、傷害、妨害自由、強盜等罪嫌云云。經審理結果
，認不能證明乙○○等四人犯罪，因將第一審關於此部分之科刑
判決撤銷，改判諭知乙○○等四人無罪。固均非無見。
惟查：(一)審理事實之法院對於被告有利及不利之證據，應一律注
意，詳為調查，綜合全案證據資料，本於經驗法則以定其取捨，
並將取捨證據及得心證之理由於判決內詳為說明。故證據雖已調
查，如尚有其他部分並未調查，仍難遽為被告有利或不利之認定
；如有應調查之證據未予調查，率行判決，其判決當然為違背法
令。本件關於強盜部分，原判決以被害人黃光銘交付款項係緣於
與楊川億間債務糾葛，楊川億與戊○○、丁○○、丙○○以上開
方法所取得之款項，即難認具有不法所有之意圖，與刑法強盜罪
之構成要件尚屬有間。戊○○、丁○○、丙○○僅成立刑法第三
百零二條第一項妨害自由罪及同法第二百七十七條第一項傷害罪
，依牽連犯關係，從重之妨害自由罪處斷。至乙○○則因不能證
明其犯罪，而諭知無罪。卷查楊川億於原審時雖證稱：「因為之
前黃光銘拿我車子的資料作ＡＢ車有賺到錢，卻不把之前欠我的
錢還我，他是欠我二十三萬六千元」（見原審上訴卷二第二一五
頁）、「（當天找黃光銘談何事？）黃光銘欠我錢，他要拿我的
賓士車去做ＡＢ車，賣掉之後可以將錢還給我。」「（與黃光銘
間之債權債務關係？）他開護膚店，我有投資，也有金錢借貸」
（見原審上更(一)卷二第九十三頁）。然黃光銘始終否認與楊川億
間有債務糾葛，稱：「並沒有跟楊川億合資護膚店，是我自己投
資，我並沒有欠楊川億二十三萬六千元」（見同上卷第一０四頁
）。證人張炎輝證稱：「（黃光銘有無跟他講與他發生債務糾紛
的對象？）沒有，他只講劍威將他帶走，黃光銘說護膚店是跟綽
號『阿弟（音譯）』合資。這期間並沒有提到楊川億這人」（見
同上卷第一０二頁）。究竟二人間確實有無債權債務關係？楊川
億索取之金錢與該債權債務關係是否相當？原審並未調查明白，
已有未合。況黃光銘於警詢稱：「之後丙○○就進來了，他說我
在外面把『阿義』及綽號『金光』之男子漏氣，連他也漏氣，問
我要怎麼辦，我就拜託他救我，看他們要怎樣，後來『金光』回
來，他問我怎麼解決，『阿義』就在旁邊說壹佰萬也不放過你，
我就說沒有那麼多錢，跟他們討價還價後，他們說要新台幣陸拾
萬元」、「就是警方提供相片之人沒有錯，其中丁○○是綽號『
阿義』之男子，乙○○是綽號『金光』之男子」（見警卷第一四
０、一四一頁）；丁○○亦稱：「我當時是口頭上向黃光銘表示
要他拿出新台幣壹佰萬來處理他與我之間的事情，後來就以開玩
笑的方式談到六十萬元」（見原審上訴卷二第四十四頁）。所供
如果可採取，楊川億等人是否藉口黃光銘說「阿義」、「金光」
壞話而行強盜之實？而綽號「金光」之乙○○當時亦在場，是否
參與其事？原審未根究清楚，遽行判決，自有調查未盡之違法。
(二)按證人係在訴訟上陳述自己觀察事實之第三人，即以其自己所
體驗之事實提供為認定事實之供述證據，具有證據能力。惟一般
人對於事物之注意及觀察，有其能力上之限制，未必如攝影機般
，可以「打開」眼睛記錄整個事件經過，然後於法庭上「倒帶」
其記錄過程。而證人之注意及觀察，往往未慮及將被應用於訴訟
上，更受到當時的光線、距離、持續的時間、證人觀察的角度，
以及證人當時的精神狀態、注意力、事件的突發性、承受的心理
壓力等等因素所影響，而無法完整記錄每一細節及全貌。且人類
之記憶，常隨著時間之逝去而逐漸磨損，記憶之線索常會改變，
自難期證人能將過往事物之原貌完整呈現。故證人之陳述有部分
前後不符，或相互間有所歧異時，究竟何者為可採，法院仍應本
其自由心證，依據經驗法則及論理法則，參酌其他補強證據予以
綜合判斷，且應就證人之觀察力、記憶力及陳述力綜合審酌，以
判斷其陳述之真偽，非謂一有不符或矛盾，即認其全部均為不可
採信。查林宜泓於第一審調查時稱：「（在莒光路有看到誰？）
……５號是國峰，９號（甲○○）在莒光路現場有看到」（見第
一審卷一第二八二頁）。林毓智於偵查時稱：「（當時何人持槍
押你上車？）川億、源昌、國峰、政龍及另外二人我不識。（另
外二人你認識〈提示相片〉？）順興、正義」、「（〈提示相片
〉劍威在何現場出現？）莒光路，我剛去時他不在，後來澤志、
建文及其他三個無辜之人都到時，劍威才到場，且劍威打我們，
在打完後就離開，當時有人稱他們的老大會來，在講完後，劍威
就出現了，所以老大，應是指他。（順興在何處出現？）土城裕
民路時，好像他是負責開車」、「（當時你稱老大進來，老大是
何人？）劍威，我之前不識他。（他進入作啥？）進來就打我們
，並指稱我是叫人砸車，並打我。（劍威何時離去？）我不知，
我二、三點時川億、源昌、國峰送我去中英醫院，後來我在就醫
後，其他人被押至南雅夜市，而我也被送到夜市。（劍威何時離
去？）我沒看他離去，但我確定他有進屋，並叫川億不要作得太
過火，否則被警察查獲會很麻煩。（何時看到明鑒？）７、８點
時在南雅夜市時，從頭至尾都有他。（明鑒在現場負責何事？）
我去時明鑒持木棍打我，後來並空手打我，後來在莒光路約十二
至一點時，澤志、俊龍、王偉被押時，明鑒等十多人均有打人」
、「（在莒光路時，明鑒持何物打你？）那時被打的沒仔細看。
（第三現場明鑒有在場？）有在場，但沒有打人」（見九十一年
度偵字第九一三二號偵查卷第一三八、一三九、一四一頁）；於
第一審調查時稱：「（董澤志過來後，後來有無再回南雅夜市？
）董澤志到場後過一陣子，我們被打的差不多，突然有人說老大
來了。他叫我們半彎腰，只能看地下，楊川億有人說，把我們的
眼睛矇起來，因為丙○○來時，他們還來不及把我的眼睛矇起來
。丙○○到場後，楊川億就說，這些事（是）砸車的人，丙○○
壹個壹個打，好像是用拳頭，都是打頭部，打完後，就把董澤志
……，我不確定後來怎樣了。後來在南雅夜市我沒有再看到他。
到了那天凌晨我沒有在（再）看到丙○○。（在庭被告何人是丙
○○？）右手邊戴眼鏡那位是丙○○」（見第一審卷一第二二八
、二二九頁）。董澤志於警詢時稱：「……相片中丙○○、乙○
○就是和楊川億一起持槍抵住我和黃建文、陳建宏說『要讓我們
死』之人……另外相片中丁○○、甲○○……等，就是持棒球棒
、木棍毆打我並強押我進入莒光路十五巷七號及板橋市○○○路
、南雅南路一帶房子內毆打之人」（見九十一年度偵字第九一三
二號偵查卷第一三０頁反面）；於偵查時稱：「（〈提示相片〉
何時看到這人？）在夜市時我有看到劍威，在莒光路時因他們後
來蒙我眼，我無法看清楚，但聲音很像是他。（在南雅夜市有被
蒙眼？）我在莒光路時，就有人稱大哥來了，然後就被蒙眼，然
後就有人打我。（在南雅夜市有看到劍威？）有。（順興在那邊
出現？）在南雅夜市，戴著帽，背著包包。（在莒光路有看到順
興？）那邊很暗，沒看清楚。（你在夜市是在外面看到他的？）
不是，是在小房間內看到他，他站在旁邊看」（見同上卷第一四
二頁反面、一四三頁）；於第一審調查時稱：「（為何從莒光路
換回南雅夜市？）我們在莒光路時，有聽到一些人在喊大哥要來
，他一進來，叫我們把眼睛閉起來，所以他進來時，我有看到，
我眼睛閉起來，那時還沒蒙起來，有壹個人找過來問我，旁邊有
二個人押著我，問我是不是我去砸車，我說是，他就拿壹個不明
的硬物敲我頭部，旁邊的人黃建文也有被打，那時只有閉眼睛沒
有蒙起來。打完後，就換地方」、「（指認『大哥』是否在庭被
告何人？）是十號（丙○○）」、「（在南雅東路有看到誰？）
１（甲○○）……在南雅東路有拿棍棒打我，３（丁○○）有在
南雅東路現場。４號（乙○○）有拿槍敲我的頭……十號（丙○
○）只有在剛開始出現一下下，拿槍敲我們的頭」（見第一審卷
一第二九一、二九二、二九四頁）。黃俊龍於警詢時稱：「經我
當場指認警方提供之楊川億之相片就是率同丙○○、乙○○、丁
○○、甲○○、林源昌、簡伯陽、蕭義慶、江政龍、吳俊憲、張
健鴻、戊○○等十二人，就是一起持槍槍擊及持球棒、開山刀等
物，槍擊圍毆我和林毓智、陳建宏、董澤志、黃建文之人沒錯」
（見警卷第一二五頁反面）；於第一審調查時稱：「（在庭被告
，何人打你？何人拿槍押你？）一二三號（甲○○、蕭義慶、吳
俊憲）不太清楚，我有看到四號（乙○○），我被押進去時，四
號有在裡面，他有罵，說要把我們埋起來（台語）……九號（丙
○○）是押進去坐在裡面，一直罵」、「（在莒光路時壓（押）
上車，有看到在庭被告有哪些人？）……四號乙○○也有拿槍…
…九號丙○○有拿槍」、「（在南雅夜市那裡，你有看過哪些人
？）一號甲○○沒有看到……四號乙○○有點印象，不太清楚…
…八號戊○○、九號丙○○，不清楚」、「（在莒光路，矇眼時
有無人說有誰要來，進來叫你們不要看、頭低下？那個進來的人
是誰？你有無看到？有沒有說是什麼人要來？）有，那時，那個
人要進來時，他們有叫我們把頭低下來，人進來之後，眼睛才被
矇起來。那個人有看到，有點忘了，他們沒有講是誰，確實有人
進來，他進來罵我們。好像是說是楊川億的老大要來。（可否確
定楊川億的老大是誰？）我感覺好像是九號（丙○○），那時他
們是二個人進來。燈光本來是開的，後來，聽他們說有警察，他
們才把燈光關掉。老大來時燈光是亮的」、「（九號是楊川億的
老大，你如何感覺？）我有聽到楊川億叫九號『兄長』（台語）
，因為他一直都（在）莒光路現場裡面」（見第一審卷二第一一
一、一一四、一一六、一一七、一二０、一二一頁）。黃建文於
警詢時稱：「甲○○就是在板橋市○○路十五巷內持木棒毆打董
澤志、黃俊龍之人，乙○○、丙○○等人均是持九０手槍押我和
董澤志、黃俊龍等人進入板橋市○○路十五巷七號及板橋市○○
○路、南雅南路之空屋之人」、「經我指認警方提供之林源昌、
簡伯陽、蕭義慶、江政龍、吳俊憲、張健鴻、戊○○等人之相片
，相片中之人就是和楊川億、丙○○、乙○○、丁○○、甲○○
等人，一起持槍槍擊及持球棒、開山刀等物，槍擊圍毆我和陳建
宏、董澤志、林毓智、黃俊龍之人」（見警卷第一二０頁、一二
七頁反面）；於偵查時稱：「（〈提示相片〉何時在現場？）在
莒光路時，有人稱老大要過來了，就把燈關了，然後劍威就出現
了，並出來打我們。（劍威到場時有被蒙眼？）只頭低低，但要
去南雅夜市時有被蒙眼。（劍威有去夜市？）去夜市時沒看到，
因我們被蒙眼。（有看劍威離去？）沒有」、「（順興〈提示相
片〉有在場？）莒光路時有看過他，他應該是與劍威同去的，至
於有無去夜市，因我眼被蒙，就不知道。（有看順興離去？）沒
看到。（在夜市有再看到順興？）當時被打的已不清楚。（明鑒
有打你們？）沒有打我，但他有在場」（見九十一年度偵字第九
一三二號偵查卷第一四一頁反面、一四二頁正、反面）。前揭證
人林宜泓、林毓智、董澤志、黃俊龍、黃建文對於乙○○、丙○
○、丁○○、甲○○之指述，其先後雖略有不一，惟仍不乏具體
而明確之指認與描述。其中林毓智於偵查，董澤志於警詢、偵查
、一審，黃俊龍於警詢、一審，黃建文於警詢、偵查時，均曾具
體指述乙○○有拿槍或有看到乙○○出現；另關於在莒光路出現
之老大，而老大就是丙○○之指述，亦有林毓智於偵查、一審，
董澤志於偵查、一審，黃俊龍於一審，黃建文於偵查、一審時之
證詞可查；而林宜泓於一審，林毓智於偵查，董澤志於警詢、一
審，黃俊龍於警詢，黃建文於警詢時，亦指明有看到甲○○在現
場或指述甲○○有拿木棍打人；至關於丁○○有在現場出現之指
述，亦有林毓智於偵查，董澤志於警詢、一審，黃俊龍於警詢，
黃建文於警詢時之證詞可查。查證人林宜泓等人均係於案發當日
傍晚至深夜凌晨時，於馬路上一一遭楊川億等人持槍枝、刀械、
棍棒等物強行押走，復遭楊川億等人持槍、刀、棍等物槍擊、毆
打，其心中之恐懼與不安不難想見。且整個過程中，曾遭楊川億
等人矇眼，並變換多處場所。依證人當時之情境與氛圍，證人能
否完整記憶每一場景、人物與細節而指述無瑕，實難以期待。至
於證人吳俊宏於警詢時曾表示：怕遭人報復，以致其生命安全受
到危害而不願指認（見警卷第一三０頁反面），於偵查中亦未到
庭，復於第一審法院尚未傳喚其到庭作證即自行到庭稱：「（你
今天如何知道出庭？）是林源昌的太太打電話給我，問我當時情
形。因為我在警局時，並不願出庭。因為我覺得有人被冤枉」（
見第一審卷一第二三七頁）。而其於第一審、原審上訴審、原審
更(一)審調查時之陳述，與其他證人之指述多所歧異，證人吳俊宏
證詞之可信度如何，即非無疑。原判決未審酌及此，詳細勾稽，
僅以告訴人或被害人之陳述或指認，前後並不一致且互有矛盾，
並以吳俊宏並未指認乙○○、丙○○、丁○○、甲○○在場，而
否定其他證人證詞之可信度，而為乙○○等四人無罪之諭知，其
取捨證據自由判斷職權之行使，難謂與經驗法則及論理法則無違
。至證人林毓智、董澤志於原審上訴審、更(一)審時，雖改稱不確
定或沒有看見乙○○等人在場，與其先前於警詢、偵查及第一審
之陳述不同，是否因時間或其他因素，致影響其證詞，亦非無疑
。原判決未詳加調查斟酌，綜合全部卷證資料，審酌判斷，遽以
其等前後所為指認不一，而為有利於乙○○等四人之判斷，自不
足以昭信服。檢察官上訴意旨執以指摘，非無理由，應認原判決
仍有撤銷發回之原因。
據上論結，應依刑事訴訟法第三百九十七條、第四百零一條，判
決如主文。
中　　華　　民　　國　九十四　年　　四　　月  二十九  日
                      最高法院刑事第十一庭
                          審判長法官  洪　清　江
                                法官  石　木　欽
                                法官  李　伯　道
                                法官  韓　金　秀
                                法官  陳　世　雄
      本件正本證明與原本無異
                                      書  記  官
中　　華　　民　　國　九十四　年　　五　　月    九  　日
                                                 Ｍ
